【裁判字號】    92,台上,881
【裁判日期】    920501
【裁判案由】    履行契約
【裁判全文】
最高法院民事判決                                九十二年度台上字第八八一號
    上  訴  人  丙○○
                甲○○
                乙○○
    共      同
    訴訟代理人  曾肇昌律師
    上  訴  人  丁  ○
    訴訟代理人  李進成律師
右當事人間請求履行契約事件，兩造對於中華民國九十一年十一月二十六日台灣高等
法院第二審更審判決（九十年度上更(四)字第二六一號），各自提起上訴，本院判決如
左：
    主  文
兩造上訴均駁回。
第三審訴訟費用由兩造各自負擔。
    理  由
本件上訴人丙○○、甲○○、乙○○（下稱丙○○等）主張：伊之被繼承人陳廷居於
民國七十八年四月二日提供其所有坐落於台北縣汐止鎮○○段橫科小段七○二之一、
一七之三八、一七之三五、三九、三九之一、三九之三、三九之四、七○○、七○一
號等九筆土地（下稱系爭土地）與對造上訴人丁○簽訂土地交換房屋合作委建合約（
下稱系爭合建合約）。陳廷居於簽約後之八十一年六月二十六日死亡，系爭合建合約
之法律關係由伊繼承。依系爭合建合約第五條約定，系爭土地應於基地工程進行主基
礎完成後，辦理合併及地目變更，依約定伊應分得合併變更後之坐落系爭三九號土地
（下稱系爭三九號土地）上門牌台北縣汐止市○○路六七巷一六弄一四號（丙○○）
、同號二樓（甲○○）、同號三樓（乙○○）房屋（下稱系爭房屋），及同建物地下
室停車場建號二七二五號，應有部分各一萬分之一七○，八二汐建字第四五四七號（
丙○○）、四五四八號（甲○○）、四五四九號（乙○○）地下層停車位（下稱系爭
停車位）。系爭房屋於八十二年三月十日建築完成，丁○於八十二年五月六日雖將系
爭房屋、停車位分別登記為伊名義，惟未交付系爭房屋及停車位之建物所有權狀，亦
未點交系爭房屋及如第一審判決附圖（下稱附圖）所示Ｈ部份之停車位，屢經催告，
未獲置理。又依分屋確認書約定，伊應負擔之八十年三月十九日以前土地增值稅計新
台幣（下同）九十九萬一千六百六十七元，已由陳廷居預先自出售合建房地價金中扣
除，寄託丁○。嗣因陳廷居死亡，伊因繼承後繳納遺產稅而免繳納土地增值稅等情，
茲依系爭合建合約及寄託之法律關係，求為命丁○交付系爭房屋、停車位之建物所有
權狀，及點交系爭房屋及如附圖所示Ｈ部份之停車位，並給付九十九萬一千六百六十
七元，暨加計法定遲延利息之判決（第一審判決丙○○、甲○○、乙○○應將系爭三
九地號之土地，應有部分依序為一萬分之二八九、一萬分之二八八、一萬分之二八八
，移轉登記於丁○同時，丁○應給付丙○○、甲○○、乙○○六十九萬一千六百六十
七元本息，並將系爭房屋、系爭停車位之所有權狀交付暨將系爭房屋點交於丙○○、
甲○○、乙○○，及將附圖所示Ｈ部分之停車位交付甲○○，而駁回丙○○、甲○○
、乙○○其餘之訴，丙○○、甲○○、乙○○對其敗訴部分提起第二審上訴，其中更
審前之原審八十六年度上更(一)字第二七八號判決丁○應給付丙○○、甲○○、乙○○
尾款六十萬元本息，就此部分丁○未聲明不服，其餘部分，丙○○、甲○○、乙○○
不服原審判決，提起上訴，案經第三審發回更審，更審後上訴人丙○○、甲○○、乙
○○上訴聲明為：第一審判決關於主文第一項及第二項駁回伊其餘之訴其中三十萬元
本息與該部分假執行之聲請均廢棄，丁○應給付伊九十九萬一千六百六十七元本息，
及丁○應將系爭房屋、停車位之所有權狀交付伊，及點交系爭房屋，並將附圖所示Ｈ
部分之停車位交付甲○○）。
上訴人丁○則以：伊依系爭合建合約約定，固有交付系爭房屋、停車位及建物所有權
狀予對造上訴人丙○○等之義務，惟依系爭合建合約第五條第五項Ｂ款約定，丙○○
等繼承陳廷居之權利義務，應於合建建物完成大樓頂版灌漿時，將伊應分得之系爭三
九號土地應有部分移轉登記於伊，且依系爭合建合約第五條第三項、第三條第二項約
定，丙○○等應先辦理移轉登記。又伊於簽訂系爭合建合約時交付陳廷居九十萬元保
證金，依約亦應於房屋點交之同時返還於伊。伊得於丙○○等訴請交付建物所有權狀
、系爭房屋及地下停車位之同時，以丙○○、甲○○應各將系爭三九號土地應有部分
一萬分之四三三移轉登記於伊，並給付伊九十萬元為同時履行抗辯。另由陳廷居之售
屋款中預扣之九十九萬一千六百六十七元，係陳廷居與伊事先議定之土地增值稅額，
雙方約定事後實際應繳納之數額縱有誤差，亦互不找補，丙○○等不得請求返還等語
，資為抗辯。
原審審理結果，以：本件上訴人丙○○等主張之事實，有其提出之合建合約書、補充
協議書、房屋分配確認協議書、分屋確認書、使用執照及建物登記簿謄本可稽，堪信
為真實。查依系爭合建合約第五條「甲方（指陳廷居）應履行之義務及保證事項」，
其第三項「房屋點交日期」約定：「由乙方（指上訴人丁○）於房屋完成申領使用執
照後以書面通知甲方點交日期起十五天為期，甲方逾期未辦理交屋手續時，則甲方應
付有關之水電及管理等費用由甲方自理，與乙方無涉。但甲方未將基地完成過戶前，
甲方不得要求乙方交屋」，同條第五項Ｂ款約定：「又當本工程完成大樓頂版灌漿完
成，甲方應依雙方各自分得之部份所指定之名義辦理土地產權移轉過戶。甲方同意於
上述土地過戶時間按當時公告地價依房屋分配比例過戶土地予乙方絕無異議」等語，
而取得使用執照必然在建物建築完成之後，足證系爭合建合約約定陳廷居移轉土地予
丁○之義務，與丁○之交屋義務，係系爭合建合約之對待給付，而系爭房屋業於八十
二年三月十日建築完成取得使用執照，丁○並於同年五月六日將系爭房屋及車位登記
為丙○○等所有，是丙○○等訴請丁○交付系爭房屋、停車位之建物所有權狀，及點
交系爭房屋及如附圖所示Ｈ部分之停車位，即有理由。惟丁○於丙○○等請求交付房
屋、車位及權狀時，既尚未移轉土地所有權於丁○，則丁○執上開丙○○等應移轉土
地所有權予丁○而為同時履行抗辯，於法並無不合。又依分屋確認書第四條第三項第
一款及第二款約定，陳廷居應分別移轉系爭三九號土地面積一三七．四二平方公尺於
丁○，該三九號土地面積共一五八七平方公尺，有丁○提出之土地登記簿謄本，換算
陳廷居應移轉應有部分一萬分之八六六於丁○。丙○○等於陳廷居死亡後之八十二年
十一月二十三日辦理分割繼承，由丙○○等取得該土地應有部分各一萬分之四三七，
嗣乙○○將該應有部分一萬分之四三七移轉於第三人，即對於系爭三九號土地已無應
有部分等情，有丁○提出土地登記簿謄本足憑，則丁○依民法第一千一百五十三條第
一項、第二百七十三條第一項之規定，主張丙○○等請求伊交付系爭房屋、停車位及
所有權狀之同時，丙○○、甲○○應將系爭三九號土地應有部分各一萬分之四三三移
轉登記於伊，洵屬有據，應予准許。另查，系爭合建合約第七條「稅捐負擔」第一項
：「本約產權移轉過戶前之有關一切稅捐如地價稅、增值稅、受益費等，皆由甲方負
擔，其後則依雙方分得比例各自負擔，而乙方得協助甲方申請自用住宅優惠稅率辦理
」，並參考第二項約定，足證系爭合建合約訂定時，係約定土地移轉登記前之土地增
值稅係由「地主」陳廷居負擔甚明。嗣簽訂之分屋確認書第四條第三項「甲方應繳納
之土地增值稅」第五款約定，乃訂定於陳廷居應繳納之土地增值稅項下，應係對於陳
廷居因移轉登記所應繳納土地增值稅所為之約定，與丁○應繳納之土地增值稅無涉。
況且，就令丁○於丙○○等移轉土地所有權應有部分於伊時，未依系爭合建合約之約
定繳納土地增值稅，亦僅丙○○等於獲得訴請移轉登記之勝訴判決確定後之執行問題
，要難據丁○未繳納上開數額之土地增值稅，而免除移轉土地所有權應有部分於丁○
之給付義務。又依系爭合建合約之契約趣旨觀之，尚難認丁○因移轉所需繳納之增值
稅與上訴人之移轉土地義務，係屬對待給付，茲丁○既行使同時履行抗辯，主張丙○
○、甲○○應同時為系爭土地應有部分之移轉登記，即無不合。丙○○等主張丁○未
繳清二百六十二萬二千三百二十一元土地增值稅，不得請求移轉土地應有部分，非有
理由。又依系爭合建合約第三條「合建保證方式」第一項約定：為示誠意合作保證金
分壹次。第一次：本約簽訂之同時，由乙方付給甲方九十萬元，且於緊接所載「以上
乙方共付保證金新臺幣九十萬元整給付甲方無誤」等語文上，由陳廷居與丁○蓋章，
而丙○○等對於陳廷居收受上開九十萬元保證金且尚未返還丁○乙節，並不爭執，丁
○主張依約交付陳廷居九十萬元，迄未取回，應屬有據。依同條第二項第二款及第五
條第三項「房屋點交日期」但書之約定，丙○○等既尚未依約將系爭土地應有部分移
轉登記於丁○，並返還九十萬元保證金，丁○自得依民法第二百六十四條同時履行抗
辯之規定，於丙○○等訴請交付房屋、停車位及所有權狀之同時，應返還九十萬元保
證金。復依分屋確認書第五條「第三次付款」項下，固有「於甲、乙雙方簽訂本房屋
分配確認書之同時，乙方需開立到期日為中華民國八十一年九月三十日，金額為新臺
幣六十萬元整之期票給付予甲方，以支付向甲方購買房、地之價金尾款」之約定，而
丁○主張已交付以陳廷居為受款人之面額六十萬元支票乙節，為上訴人丙○○等所不
爭執，並有丙○○等提出該支票影本可佐，惟依系爭合建合約第八條「違約賠償」第
三項約定，須丁○違反本約或無故停工六十天以上時，陳廷居始得沒收丁○已付之保
證金。茲丁○已交付六十萬元支票予陳廷居，其給付支票義務已盡，要無違約可言，
雖該支票因陳廷居死亡致未能兌現，惟丙○○等仍可依法對丁○為追償，要難以丁○
未應丙○○等請求，將該支票變更受款人或折換現金，即驟謂丁○違反系爭合建合約
或分屋確認書約定，而認丙○○等得沒收上開保證金九十萬元。至於分屋確認書第四
條第三項第三款約定，陳廷居依同條項第一、二款約定應移轉於丁○，及出售予丁○
之房屋應持有之土地所應繳納之土地增值稅合計為九十九萬一千六百六十七元，同條
項第四、五款並約定，陳廷居出售予丁○之房屋貸款扣除土地增值稅後之餘額為一百
八十五萬九千五百三十三元，同意爾後實際繳納之價金如有差額時，雙方互不找補等
語，並於補充協議書第一條約定，有關土地移轉「過戶」所發生之土地增值稅，均改
以八十年三月十八日作為雙方計算負擔基準日，自同年月十九日起，則依房屋分配比
例各自負擔等語，準此，堪認該預估之土地增值稅稅額乃自丁○應給付陳廷居之買賣
房屋價金預扣，於移轉土地時，由丁○於稅捐機關課徵土地增值稅時代為繳納甚明。
惟上開合約並未就該預估之土地增值稅倘事後因故無須繳納時，丁○應返還該土地增
值稅款為約定，是丁○未應丙○○等之請求，返還前開九十九萬一千六百六十七元寄
託款，尚難認係有違約情事。丙○○等自不得以丁○違約，沒收上開保證金。按系爭
合建合約第六條第五項規定「建築期限」，而補充協議書第三條亦就此為補充約定。
查丁○於八十年七月十七日領得建造執照，且於建造執照取得後三個月內即同年九月
十六日開工，開工後十八個月內即八十二年三月十日取得使用執照等情，有丁○提出
之建造執照、邀請函、建築改良物所有權狀影本及臺北縣政府工務局使用執照可憑，
足證丁○依約並未遲延開工，亦未延期完工，縱丙○○等主張丁○於施工中因損害鄰
房致遭主管機關勒令停工屬實，然其完工既於系爭合建合約約定之期限內完成，即難
執該事由謂丁○遲延完工。上訴人丙○○等自不得據以主張丁○違約，沒收上開保證
金。另查，依系爭合建合約第五條第五項Ｂ款約定：「又當本工程完成至大樓頂版灌
漿完成，甲方應依雙方各自分得之部分所指定之名義辦理土地產權移轉過戶。甲方同
意於上述土地過戶時間按當時公告地價依房屋分配比例過戶土地予乙方絕無異議」等
語，可知辦理土地移轉登記乃丙○○等本於系爭合建合約之義務，丁○縱或怠為行使
移轉登記請求權，亦無違約可言。況系爭合建合約並未明定辦理土地移轉登記之最後
期限，且約定土地增值稅之負擔時點及互不找補之預定金額，則丁○如怠於行使上開
權利，致增值稅額增加或減少，概與丙○○等無關。就令丁○於大樓頂版灌漿完成，
未立即辦理土地移轉登記事宜，亦難認屬違約。再系爭房屋於八十一年六月十八日完
成大樓頂版灌漿，陳廷居則於同年月二十六日死亡，其間僅相隔八日，則丁○辯稱縱
其於大樓頂版灌漿完成後立即申辦土地移轉登記，亦不可能在陳廷居過世前完成行政
作業之移轉登記乙節，尚非虛妄，丙○○等執此主張丁○違約，應無可採。丙○○等
自不得進而沒收上開保證金。末查依補充協議書第一條所載，有關土地移轉「過戶」
所生之土地增值稅，均改以八十年三月十八日作為雙方計算負擔基準日，雙方議定其
公告現值為每平方公尺二萬四千元，……自同年月十九日起，則依房屋分配比例各自
負擔，而依分屋確認書第四條第二項及同條第三項第三、五款約定：前述兩項甲方應
繳之土地增值稅合計為九十九萬一千六百六十七元整；有關本條款所列之土地增值稅
，經雙方議定同意，爾後實際繳納之價款如有差額時，雙方互不找補等語，足見締約
雙方為便利日後辦理土地所有權移轉登記，乃先行議定計算基準日，並估算土地增值
稅稅額，而該土地增值稅係應向稅捐稽徵機關繳納者，非應給付丁○之款項，陳廷居
預先自應得之售屋款中扣除，性質上係預先將該款應繳納款項寄託予丁○，委託丁○
於稅捐稽徵機關課徵時代為繳納等情，為兩造所不爭，則系爭三九號土地於辦理移轉
登記因公告現值增加而須繳納土地增值稅，雙方締約真意即約定由陳廷居負擔系爭土
地因「該次移轉登記」而須繳納之土地增值稅，稅額之計算基準乃以八十年三月十八
日為準，則自八十年三月十九日以後所為移轉登記，有關土地增值稅額因公告現值變
動所生之利益與不利益，概與陳廷居無涉，而由丁○等自行承擔，應堪認定。而繼承
人於繳納遺產稅完成繼承登記後，就該土地再行辦理買賣移轉登記，仍須申報土地移
轉現值，就漲價數額依前揭規定繳納土地增值稅；該土地增值稅之計算基準，係以繼
承開始時該土地之公告現值，亦即被繼承人死亡日之土地公告現值，為前次移轉現值
至買賣當期申報之移轉現值之漲價總數額核課土地增值稅等情，有臺北縣政府稅捐稽
徵處汐止分處九十一年五月二十七日北縣汐二字第○九一○○一二七四四號函可稽，
而丙○○等主張系爭三九號土地於八十二年九月底辦畢繼承登記，計繳納遺產稅一百
四十五萬餘元，丁○對於在繼承登記辦畢之同年度辦理移轉登記不須繳納土地增值稅
乙節亦不爭執，該核課遺產稅之移轉現值係以陳廷居死亡之八十一年六月二十六日為
計算基準，亦有上開函文、土地登記簿謄本可資佐證，則陳廷居死亡之八十一年六月
二十六日因丙○○等辦理繼承登記而繳納遺產稅，於該時日以前應課徵之土地增值稅
，於日後辦理移轉登記時自無須繳納，而依補充協議書第一條約定，則上開遺產稅課
徵之時點為八十一年六月二十六日，係於上開約定各自負擔之基準日以後，則陳廷居
依約應負擔之土地增值稅額，乃因其死亡而由繼承人即丙○○等辦理繼承登記並繳納
遺產稅，已將該部分因公告現值增加所生之土地增值稅吸收，丙○○等為陳廷居之繼
承人，繼承上開契約之權利義務，於辦理系爭三九號土地移轉登記於丁○時，自無須
再依約繳納該次移轉登記所生之土地增值稅，至為灼然。上開陳廷居寄託於丁○處之
預估之土地增值稅九十九萬一千六百六十七元稅額，既因陳廷居死亡，由丙○○等繳
納遺產稅所取代而依約無須由丙○○等繳納，而上開契約並未定有該土地增值稅額之
返還期限，上訴人丙○○等於八十三年三月七日以訴狀繕本送達日即同年月十五日向
丁○催告返還，丁○迄未返還，丙○○等依消費寄託關係請求丁○如數給付本息，為
有理由，應予准許。綜上所述，丙○○等依寄託關係，訴請丁○給付九十九萬一千六
百六十七元本息，及依系爭合建合約，請求丁○交付系爭房屋、停車位及建物所有權
狀，均有理由。而丁○抗辯丙○○等請求伊交付系爭房屋、停車位所有權狀及點交系
爭房屋、停車位之同時，丙○○等應移轉系爭三九號土地應有部分於伊，及返還九十
萬元保證金之同時履行抗辯，亦有理由，應予准許。又本件丁○於原審更一審審理中
變更對待給付之抗辯，以乙○○將系爭三九號土地應有部分一萬分之四三七移轉於他
人為由，將原所為之同時履行抗辯變更，求為判命丙○○、甲○○應各將上開土地所
有權應有部分一萬分之四三三移轉登記於伊，核無不合，應予准許云云。為其心證之
所由得，並說明兩造其餘攻擊防禦方法不足採之理由，爰將第一審判決所命(一)系爭三
九號土地，丙○○於應有部分一萬分之二八九、甲○○於應有部分一萬分之二八八、
乙○○於應有部分一萬分之二八八，移轉登記於丁○之同時，丁○應給付丙○○等六
十九萬一千六百六十七元本息，並將系爭房屋、車位連同所有權狀交付丙○○等；(二)
駁回丙○○等其餘之訴中之三十萬元本息部分予以廢棄，改判於丙○○、甲○○各將
系爭土地三九號土地，應有部分一萬分之四三三，移轉登記於丁○，及丙○○等給付
九十萬元於丁○之同時，丁○應將系爭一四號之房屋連同所有權狀交付丙○○；將系
爭一四號二樓房屋連同所有權狀交付甲○○；將系爭一四號三樓房屋連同所有權狀交
付乙○○；並將系爭地下室停車場所有權狀，交付丙○○等，並將附圖所示Ｈ部分之
停車位交付甲○○。丁○並應給付丙○○等九十九萬一千六百六十七元本息，經核於
法並無違誤。末查，丁○於原審僅請求丙○○等給付九十萬元，並主張同時履行抗辯
（見原審更(四)卷第一九九頁、第五十頁反面），原審未諭知丙○○等連帶給付，並無
不當。上訴論旨，就原審取捨證據、認定事實及解釋契約之職權行使，指摘原判決關
於各自敗訴部分違背法令，求予廢棄，均非有理由。
據上論結，本件兩造上訴均為無理由。依民事訴訟法第四百八十一條、第四百四十九
條第一項、第七十八條，判決如主文。
中      華      民      國    九十二    年      五      月      一      日
                              最高法院民事第五庭
                                  審判長法官  朱  錦  娟
                                        法官  顏  南  全
                                        法官  許  澍  林
                                        法官  葉  勝  利
                                        法官  劉  福  來
      右正本證明與原本無異
                                              書  記  官
中      華      民      國    九十二    年      五      月     十四     日
                                                                        Ｔ


司法院資訊處製作；財團法人民間司法改革基金會備份。
